【裁判字號】    98,訴,113
【裁判日期】    981110
【裁判案由】    排除侵害等
【裁判全文】
臺灣板橋地方法院民事判決               98年度訴字第113號
原        告  甲○○
              乙○○
共        同
訴訟代理人    紀冠伶律師
被        告  戊○○
兼法定代理人  己○○
被        告  丁○○
訴訟代理人    黃炳飛律師
              丙○○
上列當事人間請求返還土地事件，經本院於民國98年10月27日言
詞辯論終結，判決如下：
    主  文
被告己○○、戊○○應將坐落台北縣三重市○○○段同安厝小段
第0000-0000地號如附圖所示斜線部分面積31平方公尺土地返還
原告。
被告丁○○應將坐落台北縣三重市○○○段同安厝小段第0000-0
000地號如附圖所示斜線部分面積31平方公尺土地上之建物（門
牌號碼：台北縣三重市○○街247巷27號）拆除，並將該土地返
還原告。
原告其餘之訴駁回。
訴訟費用由原告負擔1/10，其餘由被告負擔。
本判決第1項於原告以新臺幣陸拾萬元供擔保後得假執行；但被
告己○○、戊○○於假執行程序實施前，如以新台幣壹佰柒拾柒
萬仟貳佰元供擔保後，得免為假執行。
本判決第2項於原告以新臺幣陸拾萬元供擔保後得假執行；但被
告丁○○於假執行程序實施前，如以新台幣壹佰柒拾柒萬仟貳
佰元供擔保後，得免為假執行。
原告其餘假執行之聲請駁回。
    事實及理由
甲、程序方面：
一、本件被告己○○、戊○○均未於言詞辯論期日到場，核無民
    事訴訟法第386 條所列各款情形，應依原告之聲請，由其一
    造辯論而為判決。
二、按「訴訟標的對於共同訴訟之各人必須合一確定者，適用下
    列各款之規定：一、共同訴訟人中一人之行為有利益於共同
    訴訟人者，其效力及於全體；不利益者，對於全體不生效力
    。‧‧‧」民事訴訟法第56條第1項第1款定有明文。本件原
    告主張租賃關係終止之訴訟標的對於共同被告3人必須合一
    確定，從而被告己○○、戊○○雖均未於言詞辯論期日到場
    ，亦未提出書狀作何陳述，惟到場之共同被告丁○○所為有
    利益於共同被告之抗辯，依上開規定，其效力亦及於被告己○○、戊○○，合先敘明。
乙、得心證之理由：
一、原告起訴主張：
（一）坐落於台北縣三重市○○○段同安厝小段第0000-0000地
      號如附圖即台北縣三重地政事務所民國98年8月13日製作
      之土地複丈成果圖斜線部分面積31平方公尺土地（下稱系
      爭土地）為原告所有，座落其上門牌號碼台北縣三重市○○街247巷27號未辦保存登記建物（下稱系爭建物），係
      被告己○○、戊○○之被繼承人楊金彫前向原告之父楊朝
      隆承租後所興建。
（二）88年間原告2人以楊金彫承租土地租金過低暨楊金彫欠繳
      82年起87年度之租金為由，向本院三重簡易庭聲請調整系
      爭土地租金，經三重簡易庭以88年度重簡調字第36號成立
      調解，其調解內容為「民國88年部分土地租金按土地法計
      算方式年息6％計算（即每人每年地租係以承租面積乘以
      每平方公尺公告地價乘以6％），89年開始以年息7％計算
      、上開租金金額應於每年12月20日前給付」，此有法院調
      解筆錄可證。又96年間原告再請求調整系爭土地租金，經
      本院三重簡易庭88年度重簡字第3536號於96年7月31日判
      決「被告楊金彫向原告承租8坪土地之年租金，應自民國
      96 年8月20日起，調整為新台幣3萬9669元，並於每年12
      月20日前給付」。承租人楊金彫並依上開調解筆錄於每年
      12月20日前將租金送到原告家中交由原告收執。
（三）嗣承租人楊金彫於96年8月29日過世，法定繼承人計有其
      配偶己○○、長女楊雅雯及長子戊○○3人，惟長女楊雅
      雯於繼承發生後，已向法院辦理拋棄繼承。然被告己○○
      、戊○○自楊金彫死亡後即拒繳租金，迄今已達兩年租金
      （即96年及97年）未繳，原告於97年12月21日發函催告彼
      己○○、戊○○於函到3 日內給付欠繳之租金，逾期逕予
      該函終止租賃契約，不另通知，此有存證信函影本可證。
      詎被告己○○、戊○○於97年12月22日收受該催繳通知書
      後，迄未給付欠繳租金。故系爭土地租賃契約應於催告期
      滿後已依法終止。
（四）按承租人於租賃關係終止後，應返還租賃物；又契約終止
      後，雙方互負回復原狀之義務；所有人對於無權占有或侵
      奪其所有物者得請求返還之。民法第455條前段、第263條
      準用同法第259條，及民法第767條分別定有明文。原告為
      終止契約之意思表示後，被告己○○、戊○○自負有拆除
      現有地上物返還系爭土地予原告之義務。
（五）按民法第426條之1規定：「租用基地建築房屋，承租人房
      屋所有權移轉時，其基地租賃契約，對於房屋受讓人，仍
      繼續存在」。原承租人楊金彫生前於90年間，已將不能辦
      理登記之系爭建物贈與被告丁○○，丁○○無法取得該建
      物之所有權，亦無法辦理建物之產權移轉登記，換言之，
      被告丁○○與原告間，無民法第426條之1規定基地租賃契
      約存在之適用。惟因丁○○占有使用系爭建物進而無權占
      有系爭土地，妨害原告之所有權，故與被告己○○、及被
      告戊○○同負拆除地上物，並返還土地予原告之義務等語
      。
（六）聲明：
      被告應將系爭土地上之系爭建物全部拆除回復原狀後，
        共同將土地返還予原告2人。
      原告願供擔保，請准予宣告假執行。
二、被告丁○○則以：
（一）按民法第426條之1規定「租用基地建築房屋，承租人房屋
      所有權移轉時，其基地租賃契約對於房屋受讓人仍繼續存
      在」，其立法理由謂「租用基地建築房屋，於房屋所有權
      移轉時，房屋受讓人如無基地租賃權，基地出租人將可請
      求拆屋收回基地，殊有礙於社會之經濟。為促進土地利用
      ，並安定社會經濟，實務上於此情形，認為房屋所有權移
      轉時，除當事人有禁止轉讓房屋之特約外，應推定基地出
      租人於立約時，即已同意租賃權得隨建築物而移轉於他人
      ；房屋受讓人與基地所有人間仍有租賃關係存在……爰參
      酌上開判例意旨，增訂本條，並明定租賃契約繼續存在，
      以杜紛爭」。原承租人楊金彫就系爭土地有基地租賃權存
      在，嗣於90年10月9日將系爭建物贈與被告丁○○，則被
      告丁○○基於民法第426條之1法理，對系爭土地應有基地
      租賃權存在。
（二）其於97年5月6日以三重中興橋郵局第71號存證信函，催告
      原告來收取租金，因原告置之不理，乃於97年5月13日將
      租金新台幣3萬9669元提存於本院，嗣於97年12月26日再
      將97年租金以97年度存字第5208號提存於本院。準此以解
      ，96年、97年租金均經被告依法提存，原告主張被告積欠
      租金2期，實屬無據。況原告催告僅向己○○、戊○○為
      之，並未通知被告，其催告顯不合法。又原告限己○○、
      戊○○於3日繳納，期限顯不相當。況原告於催告函後未
      再為終止契約之意思表示，其謂租約已因催告期限屆滿而
      終止，於法實屬無據。被告丁○○對系爭土地有租地契約
      存在，且被告並未積欠原告租金，原告主張終止租約，依
      據回復原狀及無權占有規定，訴請拆屋還地，實屬無據等
      語置辯。並答辯聲明：
      駁回原告之訴及假執行之聲請。
      如受不利益判決，被告願供擔保請准免為假執行。
三、被告己○○、戊○○均未於言詞辯論期日到場，亦未提出書
    狀作何聲明、陳述。
四、原告主張其為系爭土地所有權人，系爭建物為未辦保存登記
    之違章建物，由被告己○○、戊○○之被繼承人楊金彫前向
    原告之父楊朝隆承租後所興建。88年間原告2人以出租人之
    地位，聲請調整系爭土地租金，經本院三重簡易庭以88年度
    重簡調字第36號成立調解，其調解內容為「民國88年部分土
    地租金按土地法計算方式年息6％計算（即每人每年地租係
    以承租面積乘以每平方公尺公告地價乘以6％），89年開始
    以年息7％計算、上開租金金額應於每年12月20日前給付」
    另96年間原告再請求調整系爭土地租金，經本院三重簡易庭
    88年度重簡字第3536號判決「被告楊金彫向原告承租8坪土
    地之年租金，應自民國96年8月20日起，調整為新台幣3萬96
    69元，並於每年12月20日前給付」。原承租人楊金彫生前於
    90年間，已將不能辦理登記之系爭建物贈與被告丁○○，嗣
    承租人楊金彫於96年8月29日過世，由被告己○○、戊○○
    依法繼承，原告於97年12月21日發函催告己○○、戊○○於
    函到3日內給付欠繳之租金，逾期逕予該函終止租賃契約等
    情，為被告所不爭執，並有原告提出之土地登記謄本、本院
    三重簡易庭以88年度重簡調字第36號調解筆錄、88年度重簡
    字第3536號判決、台灣彰化地方法院准予備查楊雅雯拋棄繼
    承函、存證信函等附卷可稽，足信為真實。惟原告主張系爭
    土地租賃關係由被告己○○、戊○○繼承，非由被告丁○○
    承受，因己○○、戊○○積欠96年度、97年度之租金，其催
    告後仍未清償，租約已終止等情，則為被告丁○○所爭執，
    並以上開情詞置辯，故本件兩造爭執要旨厥為：
（一）原告與被告丁○○間，就系爭土地有無租賃關係之存在。
（二）原告於97年12月21日以三重中山路郵局1887、1888號存證
      信函向己○○、戊○○催繳租金，是否發生終止租賃契約
      之效力。
五、原告與被告丁○○間，就系爭土地有無租賃關係之存在：
（一）兩造均不爭執系爭土地原始租賃關係，存在於原告之父楊
      朝隆及楊金彫2人間，俟73年間原告2人依繼承之法律關係
      承受租約為出租人，並登記為土地所有權人，爰有其後以
      出租人地位提起之88年度重簡調字第36號調整租金調解事
      件、88年度重簡字第3536號調整租金訴訟事件等情。故本
      件原告2人為系爭土地之所有權人，亦為系爭土地之出租
      人，首堪認定。
（二）被告不爭執其未與原告直接成立系爭土地之租約，惟辯以
      租地建築房屋除當事人間有禁止轉讓房屋之特約外，應推
      定出租人於立約時，即已同意租賃權得隨建築物而移轉於
      他人。本件系爭土地原承租人楊金彫就系爭土地有基地租
      賃權存在，嗣於90年10月9日將土地上之系爭建物贈與被
      告丁○○，則被告丁○○基於民法第426條之1法理，對系
      爭土地應有基地租賃權存在等語。然此為原告所否認，經
      查，系爭建物為未辦保存登記之違章建築，此為兩造所共
      承，參諸民法第758條規定，原起造人楊金彫既無從登記
      取得系爭建物之所有權，則其嗣後將系爭建物贈與移轉被
      告丁○○，該丁○○所承受之權利內涵，應為系爭建物之
      使用及處分權，自不包含物權法上之所有權移轉受讓。
（三）按「租用基地建築房屋，承租人房屋所有權移轉時，其基
      地租賃契約對於房屋受讓人仍繼續存在」，此固為民法第
      426條之1規定，然法條已明定須承租人房屋「所有權」移
      轉時，始有所謂基地租賃契約對於房屋受讓人仍繼續存在
      之效力，本件原承租人楊金彫既未能移轉房屋所有權，則
      被告丁○○主張援用民法426條之1法理，自非正當可採。
（四）再者，原告提出95年度系爭土地租金收據為證（見本院卷
      第42頁），其上記載：「茲收到土地承租人：楊金彫以現
      金新台幣：貳萬柒仟柒佰柒拾參元整，繳納玖拾伍年度共
      計壹年，承租捌坪之土地租金」等語。故依該收據之文意
      可知，出租人原告係以收取原承租人楊金彫租金之意而收
      租，被告丁○○於斯時既已受讓系爭建物，亦未於租金收
      據本文表明其為承租人，顯見兩造均不認為租賃關係存在
      於被告丁○○。從而，原告主張系爭土地之租賃關係，由
      原承租人楊金彫之共同繼承人即被告己○○、戊○○承受
      為承租人之情，應屬合理可採。
六、原告於97年12月21日以三重中山路郵局1887、1888號存證信
    函向己○○、戊○○催繳租金，是否發生終止租賃契約之效
    力：
（一）按清償地，除法律另有規定或契約另定，或另有習慣，或
      得依債之性質或其他情形決定者外，應依左列各款之規定
      ：一、以給付特定物為標的者，於訂約時，其物所在地為
      之。二、其他之債，於債權人之住所地為之。民法第314
      條定有明文。本件原告主張自與楊金彫訂定租賃契約以來
      ，向來皆係由楊金彫於租金給付期限屆至時以現金，親赴
      原告甲○○住所給付租金，原告從未親赴被告楊金彫住所
      收取租金；另被告丁○○則予否認，抗辯稱應由原告至其
      處所收租云云。經查，本件兩造均未能充實舉證本件基地
      租賃契約或依習慣另定有清償地，故依民法第314條第2款
      之規定，給付租金之清償地應於債權人即原告之住所地為
      之。本件被告丁○○雖提出於97年5月6日以三重中興橋郵
      局第71號催告原告前來收取租金存證信函，然租金之清償
      地既應於原告之住所地為之，顯然丁○○所為之上開催告
      不生債權人即本件原告受領遲延之效果。
（二）次查，被告丁○○抗辯其先後於97年5月13日、97年12月
      26日將96、97年度租金3萬9669元提存於本院，固據其提
      出繳費收據及提存書為證，並為原告所不爭執，堪信所辯
      清償提存屬實。然債之履行應依債之本旨為之，本件姑不
      論丁○○是否為租金給付義務人，依其提存書所載提存原
      因事實為債權受領遲延，惟依上所述，本件原告無受領租
      金遲延之情事，被告方面未依限至清償地給付租金，改採
      法院提存代為給付，自屬未依債之本旨而為給付，原告得
      予拒絕受取，從而被告不生清償租金之法律效果。
（三）再按承租人應依約定日期支付租金。承租人租金支付有遲
      延者，出租人得定相當期限，催告承租人支付租金，如承
      租人於其期限內不為支付，出租人得終止契約。租賃物為
      房屋者，遲付租金之總額，非達2個月之租額，不得依前
      項之規定，終止契約。租用建築房屋之基地，遲付租金之
      總額，達2年之租額時，適用前項之規定。民法第439條、
      第440條定有明文。查兩造不爭執之本院三重簡易庭88年
      8月6日重簡調字第36號調解筆錄及88年度重簡字第3536號
      判決，已宣示系爭土地租金，承租人應於每年度12月20
      日前給付原告，本件原告主張承租人被告己○○、戊○○
      欠繳96年度及97年度共2年之租金，經其於97年12月21日
      發函催告彼等2人函到3日內繳清，逾期不另通知，逕以該
      函終止契約，已據原告提出存證信函為證（見本院第20、
      21頁），足信原告主張被告己○○、戊○○遲付租金2年
      ，其催告並定相當期限支付與終止租約之情為真實。從而
      原告主張承租人於上開催告期間內拒不履行，系爭土地租
      賃契約業已終止，合法有據。
七、綜上，本件原告主張系爭土地租約已終止，承租人己○○、
    戊○○應依民法第455條規定返還系爭土地，為有理由；又
    原告主張系爭建物使用占有人即被告丁○○因租約之終止，
    致無權占有坐落之基地，妨害系爭土地所有權人即原告之權
    利，其得依民法第767條請求排除侵害拆除系爭建物，並將
    占有之建物坐落基地即系爭土地返還原告，亦屬有理由，均
    應准許。惟原告另請求被告己○○、戊○○應與被告丁○○
    共同拆除建物之訴，然房屋之拆除為一種事實上之處分行為
    ，須有事實上之處分權者，始有拆除之權限（參照最高法院
    86 年度台上字第2272號判決），因系爭建物之使用處分權
    人僅有被告丁○○1人，己○○、戊○○並無所有權與處分
    權，其一併請求共同拆除，就己○○、戊○○而言，客觀上
    為給付不能，此部分不應准許，應予駁回。爰分別判決如主
    文所示，並依原告、被告丁○○之聲請及依職權就己○○、
    戊○○部分，各酌定如主文第5、6項所示相當擔保金額，為
    准免假執行之宣告；至於原告敗訴部分，其假執行之聲請失
    所附麗，併予駁回。
八、本件事證已臻明確，兩造其餘攻擊防禦方法，核與判決結果
    無影響，爰不一一論述，併此敘明。
丙、據上論結，本件原告之訴為一部有理由、一部無理由，依民
    事訴訟法第385條第1項、第79條、第85條第1項前段、第390
    條第2項、第392條第2項，判決如主文。
中    華    民    國    98    年    11    月    10    日
                  民事第二庭    法  官  陳財旺
以上正本係照原本作成
如對本判決上訴，須於判決送達後20日內向本院提出上訴狀
中    華    民    國    98    年    11    月    10    日
                                書記官  孫國慧

司法院資訊處製作；財團法人民間司法改革基金會備份。
